ACORDAO-COMPLETO-2446420

ACÓRDÃO 5360/2021 ATA 9/2021 - PRIMEIRA CÂMARA

VISTOS, relatados e discutidos estes autos de Tomada de Contas Especial instaurada pelo Instituto Nacional de Colonização e Reforma Agrária (Incra) , em desfavor do Sr. Fernando Alberto Cabral da Cruz, ex-Prefeito do Município de Curuçá/PA (gestão 2009-2012) , em decorrência da não aprovação da prestação de contas final do Convênio 708.845/2009, que repassou à municipalidade o total de R$ 1.273.711,41 em recursos federais no período de 22/3/2010 a 20/7/2011, com vistas à execução de obras de complementação de 55,20 km de estradas vicinais, localizadas na Reserva Extrativista Mãe Grande de Curuçá/PA,
ACORDAM os Ministros do Tribunal de Contas da União, reunidos em sessão da Primeira Câmara, ante as razões expostas pelo Relator, em:
9.1. julgar irregulares as contas do Sr. Fernando Alberto Cabral da Cruz, com fundamento nos arts. 1º, inciso I, 16, inciso III, alínea "c", da Lei 8.443/1992, c/c os arts. 19 e 23, inciso III, da mesma Lei, e com os arts. 1º, inciso I, 209, inciso III, 210 e 214, inciso III, do Regimento Interno deste Tribunal, e condená-lo ao pagamento das quantias a seguir especificadas, com a fixação do prazo de quinze dias, a contar da notificação, para comprovar, perante o Tribunal (art. 214, inciso III, alínea "a", do Regimento Interno) , o recolhimento da dívida aos cofres do Instituto Nacional de Colonização e Reforma Agrária (Incra) , atualizada monetariamente e acrescida dos juros de mora, calculados a partir das datas discriminadas, até a data do recolhimento, na forma prevista na legislação em vigor;
	VALOR (R$) 
	DATA

	64.258,48
	30/12/2010

	43.100,00
	25/1/2011

	147.427,16
	22/3/2012

9.2. aplicar ao Sr. Fernando Alberto Cabral da Cruz a multa prevista no art. 57 da Lei 8.443/1992 c/c o art. 267 do Regimento Interno, no valor de R$ 40.000,00 (quarenta mil reais) , com a fixação do prazo de quinze dias, a contar da notificação, para comprovar, perante o Tribunal (art. 214, inciso III, alínea "a", do Regimento Interno) , o recolhimento da dívida aos cofres do Tesouro Nacional, atualizada monetariamente desde a data deste acórdão até a do efetivo recolhimento, se for paga após o vencimento, na forma da legislação em vigor;
9.3. autorizar, desde logo, nos termos do art. 28, inciso II, da Lei 8.443/1992, a cobrança judicial da dívida caso não atendidas as notificações;
9.4. enviar cópia desta deliberação ao Instituto Nacional de Colonização e Reforma Agrária e ao responsável, para ciência; e
9.5. encaminhar cópia deste Acórdão à Procuradoria da República no Estado do Pará, nos termos do art. 16, § 3º, da Lei 8.443/1992,  para adoção das medidas cabíveis.

Tomada de Contas Especial. Convênio nº 708.845/2009. Objeto: complementação de estradas vicinais em reserva extrativista.

Primeira Câmara

Prefeitura Municipal de Curuçá/PA.

3. Responsável: Fernando Alberto Cabral da Cruz, ex-Prefeito (CPF XXX.709.592-XX).

13.1. Ministros presentes: Walton Alencar Rodrigues (Presidente), Benjamin Zymler e Jorge Oliveira.
13.2. Ministro-Substituto convocado: Marcos Bemquerer Costa.
13.3. Ministros-Substitutos presentes: Augusto Sherman Cavalcanti (Relator) e Weder de Oliveira.

AUGUSTO SHERMAN

Adoto, como relatório, a instrução elaborada pela Secex/TCE, que contou com a anuência dos dirigentes da unidade e do MP/TCU (peças 92/95) .
"Trata-se de TCE instaurada pelo INCRA em desfavor do Sr. Fernando Alberto Cabral da Cruz, Ex-Prefeito Municipal de Curuçá/PA (gestão 2009-2012) , em razão da não aprovação da prestação de contas final do convênio n. 708.845/2009 (peça 2, p.67-85) , firmado em 19/11/2009 pelo Instituto e a Prefeitura Municipal de Curuçá/PA. O ajuste tinha por objeto a execução de obras de complementação de 55,20 km de estradas vicinais, localizadas na Reserva Extrativista Mãe Grande de Curuçá, no município de Curuçá, no estado do Pará, em área vinculada ao Programa Nacional de Reforma Agrária.
HISTÓRICO
O convênio (peça 2, p.67-85) foi firmado pelo valor de R$ 1.109.478,60, sendo R$ 998.530,74 recursos federais e R$ 110.947,86 a contrapartida. Em 2010, foi celebrado Termo Aditivo (peça 2, p.83-85) com aporte adicional de R$ 275.180,67 para conclusão das obras, perfazendo a verba federal R$ 1.273.711,41. A vigência foi fixada inicialmente em 210 dias, porém, em função de atraso nos repasses, o ajuste foi prorrogado de ofício até 24/3/2012. Os recursos da União foram liberados mediante as Ordens Bancárias 2010OB800534, 2010OB801004, 2010OB802602, 2010OB803565 e 2011OB801109, de 22/3/2010, 7/5/2010, 15/9/2010, 23/11/2010 e 20/7/2011, respectivamente, nos valores de R$ 333.509,33, R$ 341.891,42, R$ 226.478,84, R$ 96.651,15 e R$ 275.180,67 (peça 2, p.87-95) .  
O objeto foi fiscalizado consoante Relatórios de Fiscalização de 16/2/2012 e 31/12/2012 (peça 2, p. 103-115 e 117-121) , além de Relatório Final de Vistoria Técnica de 28/3/2014 (peça 2, p.123-125) , certificando o INCRA 100% das obras concluídas, encontrando-se as estradas vicinais dentro dos padrões e normas técnicas exigidos. Em que pese o exposto, foram apontadas inconsistências na prestação de contas, sendo solicitadas providências. Em 5/5/2014 foi elaborado pelo INCRA Parecer Financeiro sem número (peça 2, p. 131-135) retratando pendências, apresentando a Prefeita sucessora providências legais adotadas pelo município contra o responsável (representação por atos de improbidade administrativa com ressarcimento aos cofres públicos e pedido liminar, conforme peça 2, p.137-197) .  
Em 11/4/2016 o INCRA expediu o Parecer n. 006 de 11/4/2016 (peça 2, p.219-229) , não aprovando a prestação de contas final do convênio, devido à falta de publicação no DOU do extrato de termo aditivo do contrato, falta de documentação relativa à licitação, falta de integralização da contrapartida, não recolhimento de saldo do convênio, ausência de recolhimento de tributos, falta de identificação do convênio e falta de atesto em notas fiscais inseridas no SICONV, além de falhas registradas em relatórios de prestação de contas. No que tange aos resultados, o Instituto confirmou a execução de 100% do objeto, com base na vistoria realizada em 2014 e fotografias (peça 2, p.123-125) . Consta que o INCRA publicou edital de notificação do responsável em 29/5/2017 (peça 2, p.231) , de modo a apresentar alegações de defesa e/ou recolher o valor devido.
O Relatório de TCE à peça 2, p. 253-273 concluiu pela impugnação total da verba repassada (R$ 1.273.711,41) , sob responsabilidade do Sr. Fernando Alberto Cabral da Cruz, Ex-Prefeito Municipal de Curuçá/PA. O Relatório de Auditoria n. 40/2017 da Controladoria Geral da União (peça 2, p 284-286) chegou às mesmas conclusões. Após serem emitidos o Certificado de Auditoria, o Parecer do Dirigente de Controle Interno e o Pronunciamento Ministerial (peça 2, p.287-293) , o processo foi remetido a este Tribunal.
Em análise à peça 5, a SECEX/TCE, diante do previsto no art. 212 do RI/TCU, c/c art. 5º da IN-TCU 71/2012, propôs, desde logo, o arquivamento da TCE, sem julgamento de mérito, por ausência de pressupostos de desenvolvimento válido e regular, considerando a análise da execução físico-financeira, realizada mediante documentos de prestação de contas no SICONV. De acordo com o entendimento, as ocorrências registradas pelo INCRA no Parecer Financeiro n. 006/2016 (peça 2, p. 219-229) , poderiam ser caracterizadas como impropriedades formais, não tendo o condão de ensejar a devolução integral dos recursos. Por outra via, confirmou-se a existência de outros processos de TCE (em aberto) contra o responsável, como o TC Processo 004.655/2017-6, TC Processo 000.723/2018-5, TC Processo 028.031/2016-4, TC Processo 006.625/2017-7 e TC Processo 003.789/2017-9, relativos a convênios, repasses e pagamentos do SUS.
Feitas as considerações e submetido o processo ao MPTCU, para posterior pronunciamento do Relator, o Parquet especializado ressaltou à peça 8 que os documentos referentes à prestação de contas, consultados pelo INCRA e pela SECEX/TCE no SICONV não constavam dos autos, sendo que, a partir da simples leitura do Parecer financeiro do INCRA, tendo em vista o registro de impropriedades relacionadas a notas fiscais e relatórios de prestação de contas, é possível inferir que o nexo de causalidade entre os recursos do convênio e as despesas realizadas não restou adequadamente comprovado, o que justificaria a impugnação das despesas nos moldes propostos pelo concedente (peça 2, p. 229) . 
Segundo manifestou o MP/TCU, a Unidade Técnica, ao defender posição contrária à do tomador de contas, sugerindo o arquivamento da TCE, deveria ter juntado aos autos as cópias dos documentos verificados e, ainda, detalhado melhor os procedimentos de análise realizados, a fim de respaldar suas conclusões, prejudicando, a falta desses elementos, a emissão de parecer conclusivo. Desse modo, o MP/TCU propôs, preliminarmente, o retorno dos autos à SECEX/TCE, a fim de que apresentasse o detalhamento das análises empreendidas e juntasse aos autos cópias dos documentos referentes a prestação de contas consultados no SICONV. Em Despacho à peça 9, o Ministro Relator concordou com o entendimento, determinando providências. 
Diante do exposto, na instrução presente na peça 54 foi proposto:
a) realizar diligência, com fundamento nos arts. 10, § 1º, e 11 da Lei 8.443/1992 c/c o art. 157 do RI/TCU, ao Instituto Nacional de Colonização e Reforma Agrária - INCRA, para que, no prazo de 15 dias, sejam encaminhados os seguintes documentos / informações:
a.1) Referente ao Convênio n. 708.845/2009 (peça 2, p.67-85) , firmado em 19/11/2009 pelo Instituto e a Prefeitura Municipal de Curuçá/PA, que tinha por objeto a execução de obras de complementação de 55,20 km de estradas vicinais, localizadas na Reserva Extrativista Mãe Grande de Curuçá, no município de Curuçá, no estado do Pará, em área vinculada ao Programa Nacional de Reforma Agrária, informar se foram apresentadas justificativas pela Prefeitura Municipal de Curuçá/PA, para a celebração de Termo Aditivo no valor de R$ 275.180,67 em 2011, e se foi efetuada análise para concessão, considerando a falta de publicação no DOU do extrato do termo aditivo ao convênio, além da não localização no processo do contrato, aditivo ao contrato, e suas publicações no DOU (contrato da  Prefeitura Municipal de Curuçá/PA e empresa CGS Comércio Transporte e Serviços de Construção Ltda.) , enviando toda a documentação acerca da celebração do aditivo, repasses, saques, pagamentos e execução físico-financeira, inclusive, se existem documentos de medição de obra (desde o início da execução) que justifiquem os pagamentos do aditivo ao convênio;
b) realizar diligência, com fundamento nos arts. 10, § 1º, e 11 da Lei 8.443/1992 c/c o art. 157 do RI/TCU, ao Banco do Brasil, para que, no prazo de 15 dias, sejam encaminhados os seguintes documentos / informações:
b.1) Referente aos recursos vinculados ao Convênio n. 708.845/2009 (peça 2, p.67-85) , firmado em 19/11/2009 pelo INCRA e a Prefeitura Municipal de Curuçá/PA, que tinha por objeto a execução de obras de complementação de 55,20 km de estradas vicinais, localizadas na Reserva Extrativista Mãe Grande de Curuçá, no município de Curuçá, no estado do Pará, em área vinculada ao Programa Nacional de Reforma Agrária, que envie cópias de extratos da conta vinculada ao Convênio (agência 2023 conta 13188-1) , a partir do mês de julho de 2011, identificando se houve aplicação financeira a partir do ingresso de R$ 275.180,67 no dia 29/7/2011, ou se foram efetuados saques, transferências, resgates ou pagamentos de quaisquer espécie, identificando o destino dos recursos, e se foi depositado qualquer novo valor a partir desta data, considerando informação deste Tribunal de saques em julho de 2011 e recursos utilizados no mês de março de 2012.
10.	Adicionalmente, o Diretor da Secex/D3 propôs, (peça 55) 
	a) seja feita a citação do responsável, nos moldes usualmente utilizados na Secex-TCE, utilizando-se os seguintes textos:
	Irregularidade: não comprovação da boa e regular utilização dos recursos públicos objeto do Convênio n. 708.845/2009 (peça 2, p.67-85) , firmado em 19/11/2009 pelo Instituto e a Prefeitura Municipal de Curuçá/PA,  tendo por objeto a execução de obras de complementação de 55,20 km de estradas vicinais, localizadas na Reserva Extrativista Mãe Grande de Curuçá, no município de Curuçá, no estado do Pará, em área vinculada ao Programa Nacional de Reforma Agrária, com relação às Notas Fiscais 13, 20, 83, 112 e 167, no valores, respectivamente, de R$ 64.258,48, R$ 43.100,00, R$ 34.000,00, R$ 20.000,00 e R$ 222.180,67, seja  por ausência de vínculo entre os documentos de liquidação e o convênio (falta de menção, nos documentos, ao convênio) , seja por ausência de vínculo entre os recursos da conta do convênio e o pagamento, tendo em vista o saque dos recursos em espécie;
	Débito: 30/12/2010 - R$ 64.258,48; 25/1/2011 - R$ 43.100,00; 29/7/2011 - R$ 34.000,00; 22/3/2012 - R$ 222.180,67; 21/10/2011 - R$ 20.000,00;
	Dispositivos violados: art. 37, caput, c/c o art. 70, parágrafo único, da Constituição da República Federativa do Brasil; art. 93, do Decreto-lei 200/1967; art. 66, do Decreto 93.872/1986; art. 39, inciso IV, da Portaria Interministerial 127/2008; Cláusula sexta, parágrafo terceiro, do termo do convênio; Acórdão 771/2010-TCU-Plenário; Acórdão 6098/2017-TCU-Primeira Câmara;
	Conduta: deixar de inserir nas Notas Fiscais 20, 83 e 112 o carimbo vinculando a as referidas notas fiscais ao Convênio n. 708.845/2009; sacar em espécie os recursos que seriam destinados ao pagamento dos serviços relativos às Notas Fiscais 13, 20, 83, 112 e 167;
	Nexo de causalidade: a ausência de vínculo entre Notas Fiscais 20, 83 e 112 e o convênio impediu a comprovação do nexo entre os recursos e o objeto do convênio, resultando em presunção de dano ao Erário; o saque em espécie, contra a conta de convênio, dos recursos que seriam destinados ao pagamento dos serviços relativos às Notas Fiscais 13, 20, 83, 112 e 167 impediu o estabelecimento do nexo de causalidade entre os saques realizados e a execução do objeto pactuado, prejudicando a comprovação do regular emprego dos recursos públicos e, consequentemente, resultando na presunção de dano ao Erário;
	Culpabilidade: os atos acima são reprováveis, tendo em vista que o responsável, na condição de gestor do convênio, deveria ter ciência da obrigação de comprovar o vínculo entre os recursos federais e os pagamentos do objeto conveniado, sendo exigível, assim, as seguintes condutas diversas: apor o carimbo do convênio em todas as notas fiscais e realizar os pagamentos por meio de transferências bancárias.
	b) sejam efetuadas as diligências sugeridas pelo Auditor, tendo em vista que, por ocasião da análise das alegações de defesa, poderão ser úteis ao exame dos fatos.
Em cumprimento ao pronunciamento da unidade (peça 8) , foram efetuadas as citações  do responsável, nos moldes adiante:
	Fernando Alberto Cabral da Cruz 
Comunicação: Ofício 5878/2019-Seproc-peça 76
Data da Expedição: 8/10/2019
Devolvido sob a rubrica "não procurado"
Origem do endereço: Sistemas Corporativos do TCU 
Comunicação: Ofício 15.612/2019-Seproc-peça 79
Data da Expedição:13/1/2020
Devolvido sob a rubrica "não procurado"
Origem do endereço: Receita Federal 
	Comunicação: Ofício 9.343/2020 - Seproc - peça 82
Data da Expedição: 30/3/2020
Ciência em 7/4/2020, peça 85
Origem do endereço: Sistema CNPJ - Receita Federal - (empresa na qual o responsável é o representante legal) 
Comunicação: Ofício 9344/2020-Seproc-peça 83
Data da Expedição: 30/3/2020
Devolvido sob a rubrica "não procurado"
Origem do endereço: RENACH
Comunicação: Ofício 9345/2020-Seproc-peça 84
Data da Expedição:30/3/2020
Devolvido sob a rubrica "não procurado"
Origem do endereço: RENACH  
Comunicação: Edital 1172/2020-TCU-Seproc
Edital realizado dia 27/7/2020, (peça 89) 
Edital publicado no Diário Oficial da União de 13/8/2020, (peça 90) 
	1.1.1. Edital realizado dia 15/6/202111111

Conforme Despacho de Conclusão das Comunicações Processuais (peça 40) , as providências inerentes às comunicações processuais foram concluídas. Transcorrido o prazo regimental, o responsável Fernando Alberto Cabral da Cruz (CPF XXX.709.592-XX) , permaneceu silente, devendo ser considerados revel, nos termos do art. 12, §3º, da Lei 8.443/1992.
EXAME TÉCNICO
Da validade das notificações:
13.	Preliminarmente, cumpre tecer breves considerações sobre a forma como são realizadas as comunicações processuais no TCU. A esse respeito, destacam-se o art. 179, do Regimento Interno do TCU (Resolução 155, de 4/12/2002) e o art. 4º, inciso III, § 1º, da Resolução TCU 170, de 30 de junho de 2004, in verbis:
Art. 179. A citação, a audiência ou a notificação, bem como a comunicação de diligência, farse-ão:
I - mediante ciência da parte, efetivada por servidor designado, por meio eletrônico, fac-símile, telegrama ou qualquer outra forma, desde que fique confirmada inequivocamente a entrega da comunicação ao destinatário;
II - mediante carta registrada, com aviso de recebimento que comprove a entrega no endereço do destinatário;
III - por edital publicado no Diário Oficial da União, quando o seu destinatário não for localizado
 (...) 
Art. 3º As comunicações serão dirigidas ao responsável, ou ao interessado, ou ao dirigente de órgão ou entidade, ou ao representante legal ou ao procurador constituído nos autos, com poderes expressos no mandato para esse fim, por meio de:
I - correio eletrônico, fac-símile ou telegrama;
II - servidor designado;
III - carta registrada, com aviso de recebimento;
IV - edital publicado no Diário Oficial da União, quando o seu destinatário não for localizado, nas hipóteses em que seja necessário o exercício de defesa.
Art. 4º. Consideram-se entregues as comunicações:
I - efetivadas conforme disposto nos incisos I e II do artigo anterior, mediante confirmação da ciência do destinatário;
II - realizadas na forma prevista no inciso III do artigo anterior, com o retorno do aviso de recebimento, entregue comprovadamente no endereço do destinatário;
III - na data de publicação do edital no Diário Oficial da União, quando realizadas na forma prevista no inciso IV do artigo anterior.
§ 1º O endereço do destinatário deverá ser previamente confirmado mediante consulta aos sistemas disponíveis ao Tribunal ou a outros meios de informação, a qual deverá ser juntada ao respectivo processo.
 (...) 
14.	Bem se vê, portanto, que a validade da citação via postal não depende de que o aviso de recebimento seja assinado pelo próprio destinatário da comunicação, o que dispensa, no caso em tela, a entrega do AR em "mãos próprias". A exigência da norma é no sentido de o Tribunal verificar se a correspondência foi entregue no endereço correto, residindo aqui a necessidade de certeza inequívoca. 
Não é outra a orientação da jurisprudência do TCU, conforme se verifica dos julgados a seguir transcritos:
São válidas as comunicações processuais entregues, mediante carta registrada, no endereço correto do responsável, não havendo necessidade de que o recebimento seja feito por ele próprio (Acórdão 3648/2013-TCU-Segunda Câmara, Relator Ministro JOSÉ JORGE) ;
É prescindível a entrega pessoal das comunicações pelo TCU, razão pela qual não há necessidade de que o aviso de recebimento seja assinado pelo próprio destinatário. Entregandose a correspondência no endereço correto do destinatário, presume-se o recebimento da citação. (Acórdão 1019/2008-TCU-Plenário, Relator Ministro BENJAMIN ZYMLER) ;
As comunicações do TCU, inclusive as citações, deverão ser realizadas mediante Aviso de Recebimento - AR, via Empresa Brasileira de Correios e Telégrafos, bastando para sua validade que se demonstre que a correspondência foi entregue no endereço correto. (Acórdão 1526/2007-TCU-Plenário, Relator Ministro AROLDO CEDRAZ) .
A validade do critério de comunicação processual do TCU foi referendada pelo Supremo Tribunal Federal, nos termos do julgamento do MS-AgR 25.816/DF, por meio do qual se afirmou a desnecessidade da ciência pessoal do interessado, entendendo-se suficiente a comprovação da entrega do "AR" no endereço do destinatário:
Ementa: agravo regimental. Mandado de segurança. Desnecessidade de intimação pessoal das decisões do tribunal de contas da união. art. 179 do regimento interno do TCU. Intimação do ato impugnado por carta registrada, iniciado o prazo do art. 18 da lei nº 1.533/51 da data constante do aviso de recebimento. Decadência reconhecida. Agravo improvido.
O envio de carta registrada com aviso de recebimento está expressamente enumerado entre os meios de comunicação de que dispõe o Tribunal de Contas da União para proceder às suas intimações.
O inciso II do art. 179 do Regimento Interno do TCU é claro ao exigir apenas a comprovação da entrega no endereço do destinatário, bastando o aviso de recebimento simples.
Da revelia do responsável, Fernando Alberto Cabral da Cruz (CPF XXX.709.592-XX) 
No caso vertente, tentou-se notificar o Sr. Fernando Alberto Cabral da Cruz (CPF XXX.709.592-XX) , no endereço constante na base de dados da Receita Federal, nos Sistemas Corporativos do TCU, e no RENACH sem sucesso. Em seguida ele foi notificado no endereço obtido no do Sistema CNPJ da Receita Federal, referente a empresa que ele é o representante legal. Adicionalmente foi realizada a citação por intermédio de edital publicado no Diário Oficial da União, conforme se verifica a seguir:
Comunicação: Edital 1172/2020-TCU-Seproc. Edital realizado dia 27/7/2020, (peça 89) . Edital publicado no Diário Oficial da União de 13/8/2020, (peça 90) 
18.	 Nos processos do TCU, a revelia não leva à presunção de que seriam verdadeiras todas as imputações levantadas contra os responsáveis, diferentemente do que ocorre no processo civil, em que a revelia do réu opera a presunção da verdade dos fatos narrados pelo autor (Acórdão 1009/2018-TCU-Plenário, Relator: BRUNO DANTAS; 2369/2013 - TCU - Plenário, Relator: BENJAMIN ZYMLER e 2449/2013 - TCU - Plenário, Relator: BENJAMIN ZYMLER) . Dessa forma, a avaliação da responsabilidade do agente não pode prescindir da prova existente no processo ou para ele carreada. 
19.	Ao não apresentar sua defesa, os responsáveis deixaram de produzir prova da regular aplicação dos recursos sob sua responsabilidade, em afronta às normas que impõem aos gestores públicos a obrigação legal de, sempre que demandados pelos órgãos de controle, apresentar os documentos que demonstrem a correta utilização das verbas públicas, a exemplo do contido no art. 93 do Decreto-Lei 200/1967: "Quem quer que utilize dinheiros públicos terá de justificar seu bom e regular emprego na conformidade das leis, regulamentos e normas emanadas das autoridades administrativas competentes." 
20..	Mesmo as alegações de defesa não sendo apresentadas, considerando o princípio da verdade real que rege esta Corte, procurou-se buscar, em manifestações das responsáveis na fase interna desta Tomada de Contas Especial, se havia algum argumento que pudesse ser aproveitado a seu favor, fato não observado.
Dessa forma, o responsável, Fernando Alberto Cabral da Cruz (CPF XXX.709.592-XX) , deve ser considerado revel nos termos do art. 12, §3º, da Lei 8.443/1992.
Da diligência ao INCRA.
    A diligência ao Incra foi realizada por intermédio do oficio 0331/2019- Secex/TCE, de 5/2/2019, presente na peça 57. Em resposta vieram aos autos os documentos presentes na peça 73, bem como o conteúdo do CD encaminhado, baixado para a aba itens não digitalizáveis.
    Analisando-se tais documentos, verifica-se que o seu conteúdo não acrescenta informações relevantes quanto a análise de mérito do presente processo. No que se refere às Notas Fiscais 20, 83 e 112, as quais não há indicação do número do convênio em qualquer dos documentos relativos à liquidação da despesa, não foi apresentada qualquer informação que viesse a retificar tal posicionamento.
Da diligencia ao Banco do Brasil
  A diligência ao Banco do Brasil foi realizada por intermédio do ofício Secex/TCE 0332/2019, de 5/2/2019, presente na peça 58. Em resposta o Banco do Brasil encaminhou os documentos presentes nas peças 63 - 72.
    Do conteúdo de tais documentos verificam-se os seguintes fatos:
 em 21/10/2011 foi realizado o pagamento à CGS Engenharia Ltda. no valor de R$ 20.000,00 por intermédio de valor em espécie, (peça 67, p. 1) ;
 em 22/3/2012 foram realizados pagamentos à CGS Engenharia Ltda., nos valores de R$ 40.191,00; 16.911,15 e R$ 15.651,36, por intermédio de valor em espécie, (peça 68, p. 1) ;
 em 29/7/2011 foi realizado o pagamento à CGS Engenharia Ltda. no valor de R$ 34.000,00 por intermédio de valor em espécie, (peça 69, p. 2) ;
 em 29/7/2011 foram realizados 5 saques contra recibo de R$ 44.000,00 e um de R$ 34.000,00, (peça 65, p. 1) .
 em 22/3/2012 foi realizado um saque contra recibo no valor de R$ 222.180,67, (peça 65, p. 9) .
Analisando-se os documentos obtidos junto ao Banco do Brasil, verifica-se que os mesmos demonstram as compatibilidades dos pagamentos de totalizando R$ 72.753,51 em 22/3/2012 (dos R$ 220.180,67 da nota fiscal 167) ; R$ 20.000,00 em 21/10/2011, da nota fiscal 112 e R$ 34.000,00 em 29/7/2011, da nota fiscal 83. Assim, não ficou demonstrada a compatibilidade quanto a parcela de R$ 147.427,16 dos R$ 220.180,67 da nota fiscal 167; R$ 64.258,48 de 30/12/2010 da nota fiscal 13 e R$ 43.100,00 de 25/1/2011, da nota fiscal 20.
Assim, quanto as notas fiscais 83 e 112, as quais motivaram a citação também por ausência de vínculo entre os documentos de liquidação e o convênio (falta de menção, nos documentos, ao convênio) , consideramos comprovado o nexo de causalidade, face a compatibilidade dos documentos obtidos nos extratos bancários.
 Já quanto ao saque em espécie, é farta a jurisprudência deste Tribunal que o saque em espécie, sem demais comprovações respectivas, impede o estabelecimento do nexo de causalidade entre os saques e a execução do objeto pactuado, dentre as quais destacamos as seguintes: 
O saque em espécie, contra a conta de convênio, impede o estabelecimento do nexo de causalidade entre os saques realizados e a execução do objeto pactuado, prejudicando a comprovação do regular emprego dos recursos públicos. (Acórdão 771/2010-TCU-Plenário - Relator: AUGUSTO SHERMAN) .
A movimentação financeira de recursos de convênio por meio de saques em espécie constitui afronta a norma regulamentar (IN STN 1/1997, art. 20) , pois não permite estabelecer o nexo de causalidade entre a despesa e os recursos advindos do ajuste. (Acórdão 53/2007-TCU-Primeira Câmara - Relator: MARCOS BENQUERER
O saque efetuado diretamente no caixa, mediante endosso de cheque nominal à prefeitura, para pagamento em espécie, além de contrariar as normas específicas, impossibilita a identificação do destino e, consequentemente, do efetivo credor, impedindo o nexo causal entre o montante repassado e o objeto executado. (Acórdão 1549/2008-TCU-Segunda Câmara - Relator: AUGUSTO SHERMAN) .
O saque em dinheiro da conta específica de convênio impede nexo de causalidade entre recursos repassados e objeto supostamente executado. (Acórdão 4206/2010-TCU-Segunda Câmara - Relator: AUGUSTO SHERMAN) .
A emissão de cheque nominativo é condição essencial à comprovação da regular aplicação dos recursos transferidos. O saque em conta corrente impossibilita a caracterização da pessoa física ou jurídica beneficiária dos recursos e, consequentemente, a necessária correlação entre a aquisição do bem ou prestação do serviço e a fonte de pagamento.  (Acórdão 3712/2008-TCU-Primeira Câmara - Relator: VALMIR CAMPELO.
A emissão de cheque nominativo é condição essencial à comprovação da regular aplicação dos recursos transferidos. O saque em conta corrente impossibilita a caracterização da pessoa física ou jurídica beneficiária dos recursos e, consequentemente, a necessária correlação entre a aquisição do bem ou prestação do serviço e a fonte de pagamento. (Acórdão 2463/2013-TCU-Plenário - Relatora: ANA ARRAES.
A emissão de cheque nominativo é condição essencial à comprovação da regular aplicação dos recursos transferidos. O saque em conta corrente impossibilita a caracterização da pessoa física ou jurídica beneficiária dos recursos e, consequentemente, a necessária correlação entre a aquisição do bem ou prestação do serviço e a fonte de pagamento. (Acórdão 6886/2020-TCU-Segunda Câmara - Relator: MARCOS BEMQUERER
Cabe destacar que o responsável foi citado pela seguinte irregularidade:
	 não comprovação da boa e regular utilização dos recursos públicos objeto do Convênio n. 708.845/2009 (peça 2, p.67-85) , firmado em 19/11/2009 pelo Instituto e a Prefeitura Municipal de Curuçá/PA,  tendo por objeto a execução de obras de complementação de 55,20 km de estradas vicinais, localizadas na Reserva Extrativista Mãe Grande de Curuçá, no município de Curuçá, no estado do Pará, em área vinculada ao Programa Nacional de Reforma Agrária, com relação às Notas Fiscais 13, 20, 83, 112 e 167, no valores, respectivamente, de R$ 64.258,48, R$ 43.100,00, R$ 34.000,00, R$ 20.000,00 e R$ 222.180,67, seja  por ausência de vínculo entre os documentos de liquidação e o convênio (falta de menção, nos documentos, ao convênio) , seja por ausência de vínculo entre os recursos da conta do convênio e o pagamento, tendo em vista o saque dos recursos em espécie;
Tendo o responsável se mantido revel, não apresentou quaisquer argumentos que pudessem vir a ser aproveitados a seu favor. Também não se encontraram elementos favoráveis ao responsável na fase interna desta TCE. Adicionalmente, nas duas diligências realizadas não se obtiveram elementos neste sentido. Pelo contrário os elementos obtidos junto ao Banco do Brasil ratificaram as irregularidades.
Em consequência o responsável deve ter as suas contas julgadas irregulares, sendo condenado ao pagamento do débito apurado nos autos e sendo-lhe aplicada ainda a multa prevista no art. 57 da Lei 8.443/1992.
Da prescrição da pretensão punitiva
Quanto à pretensão punitiva do TCU, conforme Acórdão 1441/2016-TCU-Plenário, que uniformizou a jurisprudência acerca dessa questão, subordina-se ao prazo geral de prescrição indicado no art. 205 do Código Civil, que é de 10 anos, contado da data de ocorrência da irregularidade sancionada, nos termos do art. 189 do Código Civil, sendo este prazo interrompido pelo ato que ordenar a citação, a audiência ou a oitiva do responsável. 
No caso em exame, não ocorreu a prescrição, uma vez que a vigência do convênio terminou em 24/3/2012, e o ato de ordenação da citação ocorreu em 12/11/2018 (peça 55) .
CONCLUSÃO
Em face da análise promovida na seção "Exame Técnico", verifica-se que as responsáveis não lograram comprovar a boa e regular aplicação dos recursos.  Ademais, inexistem nos autos elementos que demonstrem a boa-fé das responsáveis ou a ocorrência de outras excludentes de culpabilidade. Verifica-se também que não houve a prescrição da pretensão punitiva, conforme análise já realizada.
Tendo em vista que não constam dos autos elementos que permitam reconhecer sua boa-fé, devem as contas do Sr. Fernando Alberto Cabral da Cruz (CPF XXX.709.592-XX) serem julgadas irregulares, nos termos do art. 202, § 6º, do RI/TCU, condenando-as ao débito apurado, atualizado monetariamente e acrescido de juros de mora, nos termos do art. 202, §1º do RI/TCU, descontado o valor eventualmente recolhido, e aplicando-lhe a multa prevista no art. 57 da Lei 8.443/1992.
PROPOSTA DE ENCAMINHAMENTO
Diante do exposto, submetemos os autos à consideração superior, propondo ao TCU:
a) considerar revel o Sr. Fernando Alberto Cabral da Cruz (CPF XXX.709.592-XX) , para todos os efeitos, dando-se prosseguimento ao processo, com fulcro no art. 12, § 3º, da Lei 8.443/1992;
b) julgar irregulares, nos termos dos arts. 1º, inciso I, 16, inciso III, alínea "c", § 2º, da Lei 8.443/1992 c/c os arts. 19 e 23, inciso III, da mesma Lei, e com arts. 1º, inciso I, 209 e incisos III, 210, do Regimento Interno/TCU, as contas do responsável, Sr. Fernando Alberto Cabral da Cruz (CPF XXX.709.592-XX, condenando-o ao pagamento das importâncias a seguir especificadas, atualizadas monetariamente e acrescidas dos juros de mora, calculadas a partir das datas discriminadas até a data do efetiva quitação do débito, fixando-lhe o prazo de quinze dias, para que comprove, perante o Tribunal (art. 214, inciso III, alínea "a", do Regimento Interno) , o recolhimento das referidas quantias aos cofres do Instituto Nacional de Colonização e Reforma Agrária - INCRA,  nos termos do art. 23, inciso III, alínea "a", da Lei 8.443/1992;
	DATA
	VALOR

	30/12/2010
	R$ 64.258,48

	25/1/2011
	R$ 43.100,00

	22/3/2012
	R$ 147.427,16

c) aplicar ao responsável, Sr. Fernando Alberto Cabral da Cruz (CPF XXX.709.592-XX) a multa prevista no art. 57 da Lei 8.443/1992 c/c o art. 267 do RI/TCU, fixando-lhe o prazo de quinze dias, a contar da notificação, para que comprove, perante o Tribunal (art. 214, III, a, do Regimento Interno do TCU) , o recolhimento da dívida aos cofres do Tesouro Nacional, atualizada monetariamente desde a data do acórdão que vier a ser proferido por este Tribunal até a do efetivo recolhimento, se pagas após o vencimento, na forma da legislação em vigor;
d) autorizar, desde logo, a cobrança judicial das dívidas, caso não atendidas as notificações, na forma do disposto no art. 28, inciso II, da Lei 8.443/1992;
e) autorizar também, desde logo, se requerido, com fundamento no art. 26 da Lei 8.443, de 1992 c/c o art. 217, §§ 1º e 2º do Regimento Interno, o parcelamento da dívida em até 36 parcelas, incidindo sobre cada parcela, corrigida monetariamente, os correspondentes acréscimos legais fixando- lhes o prazo de quinze dias, a contar do recebimento da notificação, para comprovarem perante o Tribunal o recolhimento da primeira parcela, e de trinta dias, a contar da parcela anterior, para comprovar os recolhimentos das demais parcelas, devendo incidir sobre cada valor mensal, atualizado monetariamente, os juros de mora devidos, no caso do débito, na forma prevista na legislação em vigor, alertando às responsáveis de que a falta de comprovação do recolhimento de qualquer parcela importará o vencimento antecipado do saldo devedor, nos termos do § 2º do art. 217 do Regimento Interno deste Tribunal;
f) enviar cópia do Acórdão a ser prolatado, bem como do Relatório e do Voto que o fundamentarem, à Procuradoria da República no Estado do Pará, nos termos do § 3º do art. 16 da Lei 8.443/1992 c/c o § 7º do art. 209 do Regimento Interno do TCU, para adoção das medidas cabíveis;
g) enviar cópia do Acórdão que vier a ser proferido ao Instituto Nacional de Colonização e Reforma Agrária - INCRA, e ao responsável, para ciência, informando que a presente deliberação, acompanhada do Relatório e do Voto que a fundamenta, está disponível para a consulta no endereço www.tcu.gov.br/acordaos."
	É o relatório.

não há.

Subprocurador-Geral Paulo Soares Bugarin.

TOMADA DE CONTAS ESPECIAL. CONVÊNIO. CONSTRUÇÃO DE ESTRADAS VICINAIS. OBRA EXECUTADA. REALIZAÇÃO DE PAGAMENTOS EM ESPÉCIE. DILIGÊNCIAS. CITAÇÃO. REVELIA. ESTABELECIMENTO DO NEXO DE CAUSALIDADE EM PARTE DOS PAGAMENTOS. NÃO COMPROVAÇÃO DO NEXO E DA REGULAR APLICAÇÃO DOS RECURSOS NOS DEMAIS CASOS. CONTAS IRREGULARES. DÉBITO. MULTA.

TOMADA DE CONTAS ESPECIAL (TCE)

Secretaria de Controle Externo de Tomada de Contas Especial (SecexTCE).

Trata-se de Tomada de Contas Especial instaurada pelo Instituto Nacional de Colonização e Reforma Agrária (Incra) , em desfavor do Sr. Fernando Alberto Cabral da Cruz, ex-Prefeito do Município de Curuçá/PA (gestão 2009-2012) , em decorrência da não aprovação da prestação de contas final do Convênio 708.845/2009, que repassou à municipalidade o total de R$ 1.273.711,41 em recursos federais no período de 22/3/2010 a 20/7/2011, com vistas à execução de obras de complementação de 55,20 km de estradas vicinais, localizadas na Reserva Extrativista Mãe Grande de Curuçá/PA.
2.	Em fevereiro de 2014, a vistoria final realizada pela entidade concedente certificou que 100% das obras foram concluídas dentro dos padrões e normas técnicas exigidos (fls. 123/125-peça 02) . Todavia, a prestação de contas foi reprovada pela área financeira devido à falta de identificação do convênio e de atesto da Prefeitura em notas fiscais inseridas no Siconv, não publicação no DOU do extrato do termo aditivo, ausência de documentação relativa à licitação, falta de integralização da contrapartida, não recolhimento de saldos do convênio, ausência de recolhimento de tributos e outras falhas registradas nos relatórios componentes da prestação de contas. Em consequência, o total de recursos transferidos foi imputado como débito ao gestor.
3.	Diante das lacunas apontadas nas notas fiscais, esta Corte promoveu diligências ao Incra e ao Banco do Brasil com o objetivo de verificar a existência de nexo de causalidade entre as obras e a documentação constante da prestação de contas. As demais impropriedades foram consideradas pela Secex/TCE como falhas formais ou de baixo impacto após a análise dos documentos extraídos do Siconv (peças 54/56) . 
4.	Como resultado do exame da documentação de despesas reunida nos autos, a Secex/TCE realizou a citação do ex-Prefeito Fernando Alberto Cabral da Cruz pela não comprovação da boa e regular utilização dos recursos no tocante às Notas Fiscais 13, 20, 83, 112 e 167, no valores, respectivamente, de R$ 64.258,48, R$ 43.100,00, R$ 34.000,00, R$ 20.000,00, e R$ 222.180,67, ante a ausência de vínculo entre os documentos de liquidação e o convênio (falta de menção ao convênio) e a ausência de vínculo entre os recursos da conta específica e o pagamento, tendo em vista o saque dos recursos em espécie (peças 55, 89 e 90) .
5.	Constatada a revelia do responsável, a unidade técnica deu prosseguimento à análise do processo concluindo que:
	a) havia compatibilidade na documentação de despesa referente aos seguintes pagamentos efetuados em espécie:
	a.1) R$ 72.753,51, de 22/3/2012 (valor incluído nos R$ 222.180,67 constantes da Nota Fiscal 167) ; 
	a.2) R$ 20.000,00, de 21/10/2011 (Nota Fiscal 112) ;
	a.3) R$ 34.000,00, de 29/7/2011 (Nota Fiscal 83) ;
	b) não ficou demonstrada a compatibilidade nos documentos relativos aos valores sacados em espécie, conforme a seguir:
	b.1) R$ 147.427,16 (incluídos nos R$ 222.180,67 constantes da Nota Fiscal 167) ; 
	b.2) R$ 64.258,48, de 30/12/2010 (Nota Fiscal 13) ;
	b.3) R$ 43.100,00, de 25/1/2011 (Nota Fiscal 20) .
6.	A partir dessas conclusões, a Secex/TCE entendeu não ter ficado comprovado o nexo de causalidade entre os saques relacionados na alínea "b" retro e a execução do objeto pactuado. 
7.	Após se manifestar pela ausência de prescrição da pretensão punitiva e de boa-fé, a unidade técnica propôs o julgamento pela irregularidade das contas, a condenação do gestor em débito equivalente às parcelas mencionadas no item 5.b supra e a aplicação da multa prevista no art. 57 da Lei 8.443/1992. 
8.	O MP/TCU concordou com as proposições, opinando que cabia, excepcionalmente, admitir os pagamentos em espécie, uma vez que a documentação disponível e o contexto do ajuste permitiam recompor o liame entre as despesas e os desembolsos realizados. Em especial, o Parquet anotou que:
	"10. No caso em exame, em relação aos valores admitidos como regulares pela Secex-TCE, verifica-se a compatibilidade entre as datas dos saques, dos depósitos e das respectivas notas fiscais, e é possível identificar a empresa contratada - CGS Comércio Transportes e Serviços de Construção Ltda. - como destinatária dos pagamentos (peças 30-32; peça 65, p. 1, 4 e 9; peça 67, p. 1; peça 68, p. 1; e peça 69, p. 2) . Ademais, não consta qualquer questionamento quanto à execução física do objeto por parte do concedente."
9.	Assiste razão aos pareceres acostados aos autos. A excepcionalidade na admissão dos pagamentos nos valores de R$ 72.753,51, R$ 20.000,00 e R$ 34.000,00 decorre da coerência verificada na respectiva documentação de despesa, com destaque para os elementos encaminhados pelo Banco do Brasil. Nessa documentação, consta o espelho da "fita de caixa", que consiste no registro das operações efetuadas em um determinado caixa da agência bancária. No caso em tela, os registros das fitas de caixa constantes das peças 67, 68 e 69 evidenciam que os recursos foram sacados da conta do convênio na mesma data de emissão das notas fiscais correspondentes e, imediatamente a seguir, depositados na conta bancária da empresa CGS Comércio Transportes e Serviços de Construção Ltda., contratada para a execução das obras. Nessas condições específicas, pode-se considerar estabelecido o nexo de causalidade entre os recursos e o objeto.
10.	Já com referência aos demais valores sacados (item 5.b retro) , não se observa correlação nos documentos apresentados, motivo pelo qual permanecem não comprovados o nexo e, consequentemente, a regular aplicação dos recursos.  
11.	Assim, acolho as análises da Secex/TCE e do MP/TCU, as quais adoto como razões de decidir, bem como a proposta de encaminhamento no sentido da irregularidade das contas do Sr. Fernando Alberto Cabral da Cruz, com condenação do responsável em débito, conforme definido acima, e aplicação de multa.
	Ante o exposto, manifesto-me por que o Tribunal aprove o acórdão que ora submeto à deliberação deste Colegiado.	
TCU, Sala das Sessões Ministro Luciano Brandão Alves de Souza, em 30 de março de 2021.
AUGUSTO SHERMAN CAVALCANTI 
Relator